【裁判字號】    90,判,1243
【裁判日期】    900718
【裁判案由】    綜合所得稅
【裁判全文】
最  高  行  政  法  院  判  決                    九十年度判字第一二四三號
    原      告  乙○○
    訴訟代理人  甲○○
    被      告  財政部臺北市國稅局
    代  表  人  張盛和
右當事人間因綜合所得稅事件，原告不服行政院中華民國八十八年十一月二十日台八
十八訴字第四二五二三號再訴願決定，提起行政訴訟。本院判決如左：
    主  文
原告之訴駁回。
訴訟費用由原告負擔。
    事  實
緣原告民國八十二及八十三年度綜合所得稅結算申報，被告以其係天慶育樂股份有限
公司（以下簡稱天慶公司）之股東。天慶公司以八十一年度出售土地增益新臺幣（下
同）二五○、八二一、一○三元轉列資本公積，嗣八十二年五月及十一月間分別將其
中一三○、○○○、○○○元及一二○、○○○、○○○元轉增資配股予各股東。並
分別於八十二年五月十五日及八十三年三月十五日辦理減資一三○、○○○、○○○
元及一五○、○○○、○○○元。旋於八十三年九月二十七日向臺北市政府建設局註
銷公司登記。其減資金額超過增資金額，顯係利用增、減資方式將出售土地增益分配
予股東以規避稅賦。乃依財政部八十四年三月二十二日台財稅第八四一六一一四四六
號函釋，以天慶公司八十二及八十三年度減資收回股票金額及八十三年度清算所得分
配剩餘財產金額，歸戶各股東當年度之營利所得，核定原告八十二及八十三年度營利
所得為六九六、四一○元及六六四、○○○元，併課其各該年度綜合所得稅，並以原
告八十二及八十三年度綜合所得稅結算申報，漏報營利所得及利息所得逃漏所得稅額
一三七、三九○元及一三八、二六○元，依行為時所得稅法第一百十條第一項規定按
所漏稅額處○．五倍罰鍰計六八、六○○元及六八、八○○元（計至百元止）。原告
不服，申經復查結果，未准變更，提起訴願、再訴願，遞遭決定駁回，遂提起行政訴
訟。茲摘兩造訴辯意旨於次：
原告起訴意旨略謂：一、天慶公司以資本公積辦理轉增資及減資共兩次，第一次係在
八十二年五月十四日辦理增資，八十二年九月十八日辦理減資。第二次係在八十二年
十一月五日辦理增資，八十三年三月十五日辦理減資。兩次增資，減資行為期間均在
營業存續期間內辦理，並非在解散清算時。有以現金向股東收回資本公積轉增資股票
情事，自無適用財政部八十四年三月二十二日台財稅第八四一六一一四四六號函課徵
所得稅之依據。二、天慶公司二次減資、收回資本公積轉增資股票行為，係在財政部
六十九年五月八日台財稅第三三六九四號函及八十一年五月二十九日台財稅第八一○
一四○○一一號函之有效適用期內作為，依前揭財政部賦稅署八十八年一月六日台稅
一發第八八一八九四三三五號函示應屬證券交易所得，是以被告未申報並繳納所得稅
，應屬合法。三、天慶公司於八十三年九月二十三日申請解散註銷，於八十三年十二
月五日清算完結，此時財政部八十四年三月二十二日台財稅第八四一六一一四四六號
函尚未公布，依法令不能追溯既往原則及依稅捐稽徵法第一條之一規定，應適用有利
於納稅義務人之規定。是以有關天慶公司二次於營業存續期間內之減資行為，自不能
適用財政部八十四年三月二十二日台財稅第八四一六一一四四六號函之規定。四、天
慶公司於八十三年九月二十三日申請解散註銷清算時之資本額僅二、○○○萬元，較
成立登記之股東原出資五、○○○萬元，少三、○○○萬元，是以解散清算時資本科
目內之資本額，已無資本公積轉增資之資本存在，當無於解散清算時以現金向股東（
原告）收回，利用資本公積轉增資股票之情事，亦應無清算營利所得之發生。又天慶
公司之清算所得業經被告核定為虧損一七五、○七六元，縱依財政部八十四年三月二
十二日台財稅第八四一六一一四四六號函，亦無課徵所得稅及科處罰鍰之餘地。五、
惟被告及中正稽徵所於八十七年八月十三日，明知天慶公司在上述八十二及八十三年
間於營業存續期間內辦理增資。減資僅有財政部六十九年五月八日台財稅第三三六九
四號函及八十一年五月二十九日台財稅第000000000號函可資適用，應認定
為證券交易所得，更明知依稅捐稽徵法第一條之一規定，不能追溯適用財政部八十四
年三月二十二日台財稅第八四一六一一四四六號函示，認定為天慶公司之解散清算後
之清算營利所得。進而於八十七年八月十三日以財北國稅中正資字第八七○一一六○
一號函，將天慶公司前述二次於營業存續期間內辦理減資屬證券交易所得，違誤以清
算營利所得通報股東（原告）戶籍所在地國稅局，課徵所得稅並按漏報科處罰鍰，顯
屬違法。六、綜上理由，被告將天慶公司於營業存續期間內兩次之減資行為，依法應
屬證券交易所得，而違誤擴張曲解為解散清算後分派剩餘財產之清算（營利）所得，
難謂適法。為此，請判決撤銷一再訴願決定及原處分等語。
被告答辯意旨略謂：一、天慶公司於八十二年間利用資本公積轉增資後，再辦理減資
，其於減資時以等同現金收回資本公積轉增資配發之股票，且收回之股票不再轉讓，
並隨即註銷公司登記，及向被告辦理營利事業所得稅決、清算事宜，是此舉以現金收
回資本公積轉配發增資股票，與清算作為，及將出售土地增益分配予各股東行為實無
二致，尚非原告所稱之係屬股票轉讓性質。是原核定依財政部八十四年三月二十二日
台財稅第八四一六一一四四六號函釋規定，按原告取得之營利所得六九六、四一○元
（八十二年度）、六六四、○○○元（八十三年度），併課其當年度綜合所得稅，並
無不合，復查決定予以維持，亦無不當。二、至原告主張本件尚未確定，應有稅捐稽
徵法第一條之一之適用，應按財政部六十九年五月八日台財稅第三三六九四號函釋規
定核課乙節，惟查天慶公司八十及八十一年度營利事業所得稅核定通知書暨八十二及
八十三年度營利事業所得稅結算申報書等影本，天慶公司於上開年度之營業收入均申
報為零元，顯見該公司無經營其登記事項之營業事實，並年年處於虧損情形；又天慶
公司將其八十一年度出售土地增益轉列資本公積，旋於八十二年五月間增資、減資，
復於八十二年十一月間再增資，八十三年三月間再減資，並於八十三年九月間向台北
市政府建設局申請註銷公司登記，惟其減資金額超過增資金額，顯係利用增、減資方
式將出售土地增益分配予股東以規避稅賦，依實質課稅原則，天慶公司顯係利用現金
收回資本公積轉增資配發股票及清算方式，將其出售土地增益分配予各股東，即非屬
股票轉讓性質，自無財政部六十九年五月八日台財稅第三三六九四號及八十一年五月
二十九日台財稅第000000000號函釋之適用，亦與財政部賦稅署八十八年一
月六日台稅一發字第八八一八九四三三五號函意旨無違，所訴天慶公司辨理增、減資
係在八十二及八十三年度營業存續期間內，並非解散清算時，自無財政部八十四年三
月二十二日台財稅第八四一六一一四四六號函釋之適用等情，核不足採。三、本件原
告八十二年度短漏其營利所得計六九六、四一○元及利息所得一、三一三元，短漏稅
額計一三七、三九○元，是原處分依所得稅法第一百一十條第一項規定，按漏稅額處
罰鍰六八、六○○元；又八十三年度短漏報其營利所得計六六四、○○○元及利息所
得三、八九七元，短漏稅額計一三八、二六○元，是原處分依據同法條之規定，按漏
稅額處罰鍰六八、八○○元，亦無不合。請判決駁回原告之訴等語。
    理  由
按公司股東所分配之股利為營利所得，應併計個人綜合所得總額課徵個人綜合所得稅
，為行為時所得稅法第十三條及第十四條第一項第一類所規定。又公司辦理清算，該
公司以土地交易增益轉列資本公積並辦理增資其無償配發股份金額，非屬股東原出資
額，依財政部（六二）台財稅第三一六○四號函規定，此部分所分派之剩餘財產，應
全數作為股東分派年度之投資收益或營利所得申報課徵所得稅，財政部八十四年三月
二十二日台財稅第八四一六一一四四六號函釋有案。次按納稅義務人已依本法規定辦
理結算申報，但對依本法規定應申報課稅之所得額有漏報或短報情事者，處以所漏稅
額兩倍以下之罰鍰，為行為時所得稅法第一百十條第一項所規定。查，本件原告八十
二及八十三年度綜合所得稅結算申報，被告以其係天慶公司之股東，天慶公司以八十
一年度出售土地增益二五○、八二一、一○三元轉列資本公積，嗣八十二年五月及十
一月間分別將其中一三○、○○○、○○○元及一二○、○○○、○○○元轉增資配
股予各股東。並分別於八十二年五月十五日及八十三年三月十五日辦理減資一三○、
○○○、○○○元及一五○、○○○、○○○元。旋於八十三年九月二十七日向臺北
市政府建設局註銷公司登記。其減資金額超過增資金額，顯係利用增、減資方式將出
售土地增益分配予股東以規避稅賦，乃依財政部八十四年三月二十二日台財稅第八四
一六一一四四六號函釋，以天慶公司八十二及八十三年度減資收回股票金額及八十三
年度清算所得分配剩餘財產金額，歸戶各股東當年度之營利所得，核定原告八十二及
八十三年度營利所得及利息所得為一三七、三九○元及一三八、二六○元，併課其各
該年度綜合所得稅，並以原告八十二及八十三年度綜合所得稅結算申報，漏報上開營
利所得，依行為時所得稅法第一百十條第一項規定按所漏稅額處○．五倍罰鍰計六八
、六○○元及六八、八○○元 (計至百元止）。原告不服，申經復查結果，未准變更
，循序提起行政訴訟，主張：依財政部六十九年五月八日台財稅第三三六九四號函、
八十一年五月廿九日台財稅第000000000號函及八十三年八月三十一日台財
稅第八三一六○七六六一號函與鈞院八十六年度判字第一○二號判決意旨，於營業存
續期間內辦理減資以現金收回利用資本公積轉增資之股票，屬於證券交易所得，與公
司於解散清算後，以現金收回利用資本公積轉增資之股票，屬清算所得有別。從而，
天慶公司於八十二、八十三年間以現金收回資本公積轉增資配發之股票，核屬股票轉
讓性質，係屬證券交易所得，而證券交易所得自七十九年一月一日起停止課徵所得稅
，被告引用財政部八十四年三月二十二日台財稅第八四一六一一四四六號函釋課徵其
營利所得，有違行為時稅捐稽徵法第一條之一規定及租稅法定主義，且與財政部賦稅
署八十八年一月六日台稅一發第八八一八九四三三五號函意旨不符云云。經查，依原
處分卷所附天慶公司八十及八十一年度營利事業所得稅核定通知書，暨八十二及八十
三年度營利事業所得稅結算申報書等影本，天慶公司於上開年度之營業收入均申報為
零元，顯見該公司無經營其登記事項之營業事實，並年年處於虧損情形；又天慶公司
將其八十一年度出售土地增益轉列資本公積，旋於八十二年五月間增資、減資，復於
八十二年十一月間再增資，八十三年三月間再減資，並於八十三年九月間向臺北市政
府建設局申請註銷公司登記，惟其減資金額超過增資金額，顯係利用增、減資方式，
將出售土地增益分配予股東，以規避稅賦，依實質課稅原則，天慶公司顯係利用現金
收回資本公積轉增資配發股票及清算方式，將其出售土地增益分配予各股東，即非屬
股票轉讓性質，自無依財政部六十九年五月八日台財稅第三三六九四號、八十一年五
月二十九日台財稅第000000000號及八十三年八月三十一日台財稅第八三一
六○七六六一號函釋之適用，亦與財政部賦稅署八十八年一月六日台稅一發第八八一
八九四三三五號函意旨無違，應無稅捐稽徵法第一條之一規定之適用。本件被告依首
揭財政部八十四年三月二十二日台財稅第八四一六一一四四六號函釋，按原告八十二
及八十三年度取得之營利所得六九六、四一○元及六六四、○○○元，併課其各該年
度綜合所得稅。又原告八十二年度短漏報其營利所得計六九六、四一○元及利息所得
一、三一三元，短漏稅額計一三七、三九○元，是被告依行為時所得稅法第一百十條
第一項規定按漏稅額處罰鍰六八、六○○元（計至百元止）；八十三年度短漏報其營
利所得計六六四、○○○元及利息所得三、八九七元，短漏稅額計一三八、二六○元
，應按漏稅額處罰鍰六八、八○○元（計至百元止），均無不合。原告所舉本院八十
六年度判字第一○二號判決，係就公司負責人於公司辦理清算時，就現金收回應辦理
扣繳稅款所為之判決，與本件案情有別；且該判決並非判例，無拘束本件審理之效力
，併此明。原告主張，核無足採。揆諸首揭說明，本件原處分核無違誤，一再訴願
決定遞予維持，亦無不合。原告猶執前詞，聲明撤銷，為無理由，應予駁回。
據上論結，本件原告之訴為無理由，爰依行政訴訟法施行法第二條、行政訴訟法第九
十八條第三項前段，判決如主文。
中    華    民    國     九十        年      七      月      十八       日
                    最 高 行 政 法 院  第 五 庭
                                審 判 長 法  官      廖  政  雄
                                         法  官      趙  永  康
                                         法  官      林  清  祥
                                         法  官      鍾  耀  光
                                         法  官      姜  仁  脩
右  正  本  證  明  與  原  本  無  異
                                         法院書記官  莊  俊  亨
中    華    民    國     九十        年      七      月      十九       日


司法院資訊處製作；財團法人民間司法改革基金會備份。
